【裁判字號】    99,訴,592
【裁判日期】    990716
【裁判案由】    清償債務
【裁判全文】
臺灣桃園地方法院民事判決               99年度訴字第592號
原      告  乙○○○
被      告  丙○○
            甲○○
上列當事人間請求清償債務事件，於民國99年6 月18日言詞辯論
終結，本院判決如下：
    主  文
原告之訴及假執行之聲請均駁回。
訴訟費用由原告負擔。
    事實及理由
一、原告起訴主張：
    (一)被告丙○○為原告之次子，被告甲○○為被告丙○○之配
      偶，亦即原告之媳婦，合先敘明。
    (二)緣坐落於臺北縣板橋市○○○路○ 段39巷1 號之建物為原
      告所有。民國95年初，原告接受兒媳之建議，將前開不動
      產出售，所得由二子平分，原告則遷至桃園與被告等人同
      住。因此，在95年1 月25日由被告丙○○（乙方）、原告
      之長子黃惠德（已歿）之3 個兒子黃永慶、黃嘉文以及黃
      億華3 人（甲方），及長媳黃徐素娟（丙方）等共同訂定
      協議書，約定原告所有上開不動產出售所得價金扣除仲介
      費用，所餘由長子及次子平分，並約定：「甲方願提供乙
      方新臺幣壹佰萬元整，作為爾後扶養黃合郭及乙○○○的
      生活費用及仙逝後之喪葬費用。」（第二條）等語。前開
      長子應交付次子即被告丙○○之新臺幣（下同）100 萬元
      業已付迄，並由被告2 人收取，惟其等收受該100 萬元後
      ，卻不肯給付原告生活費用，僅偶爾如施捨般發給零用金
      而已。原告與被告2 人共同生活，原告不但可以生活自理
      ，而且可以代為顧家，及照顧被告之子女，即以台傭視之
      ，原告亦應享有最低工資的權益保障，況原告原告係被告
      2 人之母親以及婆婆，且被告2 人現今之住所還是用原告
      賣房子所分得的款項去買的，亦即是原告的錢買的，詎被
      告2 人未對原告盡扶養義務，而令人有未盡孝道之感，舉
      例說明如下：
      1.97年10月間被告甲○○在住處2 樓作勢欲打原告，並揚
        言：你最好不要跌倒，如果爬不起來沒人理你，原告因
        此前往轄區派出所報案。
      2.被告甲○○平日喜歡打麻將，如果打牌輸錢，便心情大
        壞，回到家動輒發脾氣，尤其喜歡以小孩子為出氣筒。
        曾經將2 名子女打到臀部淤青，也曾經罰跪2 名子女。
        甚至曾經不准2 名子女吃飯，而將原告所煮飯菜全部倒
        掉。
      3.原告尚有1 名女兒待宇閨中，原告之本意係在其出嫁之
        前跟著原告一起生活，互相有個照應。但事與願違，被
        告2 人竟不顧手足之情而拒絕之，迫使女兒需獨自在外
        另行賃屋居住，令原告傷心難過，而有上當受騙之感。
      被告既未盡撫養之義務，未能善盡孝道，則自有將上開原
      本屬於原告所有之100萬元返還原告之義務。
    (二)退步言之，縱鈞院認依協約書之約定，僅被告丙○○負返
      還100 萬元之義務。惟被告丙○○對於被告甲○○有返還
      請求權，則本於民法第242 條之規定，原告自得代位被告
      丙○○向被告甲○○請求返還該被告丙○○委託被告甲○○保管之原告所有養老金生活費，再由被告丙○○交付原
      告。爰求為判決如被為訴之聲明所示。
    (三)綜上，爰提起本件訴訟，並聲明：
      1.先位聲明部分：
        (1)被告應共同給付原告100 萬元及自起訴狀繕本送達翌
          日起至清償日止，按年息百分之5 計算之利息。
        (2)原告願供擔保，請准宣告假執行。
      2.備位聲明部分：
        (1)被告甲○○應給付被告丙○○100 萬元及自起訴狀繕
          本送達被告之翌日起至清償日止按年息百分之5 計算
          之利息後，再由被告丙○○給付原告。
        (2)原告願供擔保，請准宣告假執行。
二、被告辯稱：被告丙○○之長兄過世後，大嫂不願扶養公婆，
    即由被告丙○○扶養之，惟被告丙○○獨力扶養6 、7 人實
    有困難，所以才會簽立95年1 月25日之協議書，賣掉板橋的
    房子。原告與被告2 人同住，被告皆有供原告吃、住，於99
    年1 月以前，每月均會給付原告4,000 元之零用金，惟被告
    甲○○因脊椎受傷無法工作，自99年2 月起即無力再支付此
    部分之零用金，惟已告知原告待日後被告甲○○可以工作時
    ，再補足此部分之生活費，然被告仍每日供原告吃、住。原
    告提起本件訴訟為無理由，應予駁回，並聲明：原告之訴及
    假執行之聲請均駁回；如受不利判決，被告願供擔保請准宣
    告免為假執行。
三、本院之判斷：
    (一)經查，原告為被告丙○○之母，被告甲○○為被告丙○○
      之妻，現兩造共同居住於桃園縣大園鄉○○村○○街17號
      之處所一情，為兩造均不爭執，是此部分之事實堪以認定
      。
    (二)原告主張：依據95年1 月25日之協議書約定，被告丙○○
      與其長子黃惠德（已歿）之3 個兒子黃永慶、黃嘉文以及
      黃億華3 人（甲方），及長媳黃徐素娟（丙方）等人約定
      ，由黃永慶等人給付被告丙○○100 萬元，作為被告丙○○撫養原告之生活費用，且被告2 人均已領得此100 萬元
      ，惟被告2 人均無撫養原告，是自應返還100 萬元予原告
      云云，並提出協議書1 紙為證。被告對於原告所提之協議
      書之真正並不爭執，惟否認原告主張之事實，並以前揭情
      詞置辯。再查：
      1.原告長子黃惠德之子即黃永慶、黃嘉文、黃億華（甲方
        ）、被告丙○○（乙方）、黃徐素娟（即黃惠德之配偶
        、丙方）等人，於95年1 月25日為撫養親屬黃合郭（即
        原告配偶）及原告事宜達成協議並訂立協議書，並約定
        ：「一、有關座落於板橋市○○○路○段39巷11號之房
        屋出售扣除仲介費用後，甲、乙雙方各平分百分之五十
        （但相關稅賦由甲、乙雙方各自負擔）。二、甲方願提
        供乙方新台幣壹佰萬整，作為爾後撫養黃合郭及乙○○○的生活費用及仙逝後之喪葬費用。」等語（見該協議
        書第一條、第二條），而被告丙○○並已依上開協議書
        第2 條之約定，收受100 萬元等情，有原告提出之協議
        書1 份為證（見本院卷第10頁），且為兩造均不爭執，
        是此部分之事實堪以認定，合先敘明。
      2.按當事人互相表示意思一致者，無論其為明示或默示，
        契約即為成立，民法第153 條第1 項定有明文；又按債
        權契約為特定人間之權利義務關係，僅債權人得向債務
        人請求給付，不得以之對抗契約以外之第三人，此為債
        之相對性原則，最高法院88年度台上字第694 號、96年
        度台上字第1809號裁判意旨可資參照；從而，依債之相
        對性原則，債權人僅得依契約內容向債務人請求給付，
        而不得以之對抗契約以外之第三人，換言之，第三人亦
        不得執債權契約之內容，向債務人請求給付，其理自明
        。觀諸上開協議書之約定對象，乃係原告長子黃惠德之
        子即黃永慶、黃嘉文、黃億華（甲方）、被告丙○○（
        乙方）、黃徐素娟（即黃惠德之配偶、丙方）等人，而
        未及於原告、被告甲○○，是原告據此提起本件訴訟，
        已有可議；況依上開協議書第2 條之約定內容，乃係由
        甲方即黃永慶等人，給付乙方即被告丙○○100 萬元，
        作為被告丙○○撫養黃合郭及原告所需之生活費及仙逝
        後之喪葬費用，復矧以原告嗣後即與被告丙○○等人同
        居之事實，應認上開約定乃係黃永慶等人與被告丙○○
        就撫養黃合郭及原告一事，進行協議及費用約定，由黃
        永慶等人給付被告丙○○100 萬元，並由被告丙○○負
        責撫養原告，惟非謂據此即認被告丙○○應將此100 萬
        元給付予原告，是原告據此主張被告丙○○、甲○○應
        給付原告100萬元，並為先位聲明之主張，尚屬無據。
      3.原告復主張：被告丙○○對被告甲○○有返還請求權，
        則依民法第242 條之規定，原告自得代位被告丙○○向
        被告甲○○請求返還此部分之養老金生活費予被告丙○○，再由被告丙○○交付予原告，而為備位聲明之主張
        云云；惟查，依上開協議書之手寫記錄及簽名，收受10
        0 萬元者，乃係乙方即被告丙○○，而非被告甲○○，
        是原告主張被告甲○○有返還此100 萬元予被告丙○○
        ，即屬無據。此外，原告就被告甲○○已收受此100 萬
        元一事，或被告丙○○對被告甲○○有何返還請求權一
        情，舉證以實其說，且依協議書之約定，原告對被告丙○○亦無此100 萬元之主張依據，業如前述，是原告所
        為備位聲明之主張，亦屬無理。
    (三)綜上，原告依95年1 月25日協議書提起本件訴訟，並分別
      為先位、備位聲明之主張及請求，均無理由，應予駁回。
      原告之訴既經駁回，其假執行之聲請已失所附麗，應併予
      駁回。
四、本件事證已臻明確，兩造其餘主張及舉證，經核與判決基礎
    不生影響，爰不另一一論述，附此敘明。
據上論結，本件原告之訴為無理由，依民事訴訟法第78條，判決
如主文。
中    華    民    國    99    年    7     月    16    日
                  民事第三庭    法  官  陳心婷
以上正本係照原本作成
如對本判決上訴，須於判決送達後20日內向本院提出上訴狀。如
委任律師提起上訴者，應一併繳納上訴審裁判費。
中    華    民    國    99    年    7     月    16    日
                                書記官  林君燕

司法院資訊處製作；財團法人民間司法改革基金會備份。
